臺灣高雄地方法院刑事判決　　　　　　　 96年度易字第294號
公　訴　人　臺灣高雄地方法院檢察署檢察官
被　　　告　丙○○
　　　　　　　　　　（另案於臺灣高雄第二監獄執行中）
上列被告因詐欺案件，經檢察官提起公訴（95年度調偵字第840
號），本院判決如下：
    主  文
丙○○無罪。
    理  由
一、公訴意旨略以：被告丙○○明知已無支付能力，竟意圖為自
    己不法之所有，基於詐欺取財之犯意，於民國95年1 月13日
    ，在高雄市○○區○○路459 號「典里家電大賣場」內，購
    買「奇美牌」37吋液晶電視（編號Ｎ－7371）1 臺及「大通
    牌」機上盒（編號ＤＴＶ－2000）1 個，總價新臺幣（下同
    ）7 萬元，當日即由該賣場員工龔韋誠送達其位於高雄市○
    ○區○○路51號住處交付。其於收受上開貨品後，即以自己
    名義簽發面額7 萬元、支票號碼FA0000000 號、發票日95年
    3 月10日之遠期支票1 紙，交予龔韋誠佯充支付貨款之用，
    詎該支票經上開賣場屆期提示不獲兌現，且已於同年2 月10
    日經列為票據拒絕往來戶，因認被告涉有刑法第339 條第1
    項之詐欺取財罪嫌。
二、按犯罪事實應依證據認定之，無證據不得認定犯罪事實；又
    不能證明被告犯罪者，應諭知無罪之判決，刑事訴訟法第15
    4 條第2 項、第301 條第1 項分別定有明文。所謂認定犯罪
    事實之證據，係指足以認定被告確有犯罪行為之積極證據而
    言，該項證據須適合於為被告犯罪事實之證明者，始得為斷
    罪之資料；如未能發現相當證據，或證據不足以證明，自不
    能以推測或擬制之方法，以為裁判之基礎；且刑事訴訟上證
    明之資料，無論其為直接或間接證據，均須達於通常一般之
    人均不致有所懷疑，而得確信其為真實之程度，始得據為有
    罪之認定，若其關於被告是否犯罪之證明未能達此程度，而
    有合理懷疑之存在，致使無從形成有罪之確信，根據「罪證
    有疑，利於被告」之證據法則，即不得遽為不利被告之認定
    ；又刑事訴訟法第161 條第1 項規定：檢察官就被告犯罪事
    實，應負舉證責任，並指出證明之方法。因此，檢察官對於
    起訴之犯罪事實，應負提出證據及說服之實質舉證責任。倘
    其所提出之證據，不足為被告有罪之積極證明，或其指出證
    明之方法，無從說服法院以形成被告有罪之心證，基於無罪
    推定之原則，自應為被告無罪判決之諭知（最高法院29年上
    字第3105號、40年臺上字第86號、76年臺上字第4986號、92
    年臺上字第128 號判例意旨參照）。
三、次按刑法之處罰，本屬嚴峻，其各項罪名之成立，均有其嚴
    格之構成要件，以避免輕易入人於罪。刑法第339 條第1 項
    詐欺取財罪之成立，係以意圖為自己或第三人不法所有，以
    詐術使人將本人或第三人之物交付為其要件；所謂以詐術使
    人交付，必須被詐欺人因其詐術而陷於錯誤，倘所用方法不
    能認為詐術，亦不致使人陷於錯誤，即不構成該罪（最高法
    院46年臺上字第260 號判例意旨參照）。至於民事債務之當
    事人間，未依債之本旨履行給付者，原因多端，未必成立刑
    事犯罪，茍無證據證明債務人於債務關係發生時，自始即無
    給付之意思，而有詐欺罪明定之不法所有意圖，僅能令負民
    事債務不履行之責任，不容將二者混淆，僅以消極不給付之
    客觀事實，即推定自始即有不法所有意圖，率以嚴竣之刑法
    罪責相繩。
四、本件公訴意旨認被告丙○○涉有詐欺罪嫌，係以被告之供述
    、證人即「典里家電大賣場」店員甲○○、龔韋誠之證述、
    卷附上開貨品之送貨單、被告簽發交付之支票、法務部票據
    信用資訊連結作業查詢明細表、財團法人金融聯合徵信中心
    信用卡資訊等，為其主要論據。訊據被告固坦認有於前揭時
    、地購買上開液晶電視及機上盒，並簽發上開支票交予賣場
    員工以支付貨款，經屆期提示不獲兌現，且於支票到期前已
    因票信不良經列為票據拒絕往來戶等情，惟矢口否認有何詐
    欺取財犯行，辯稱：我於簽發支票時，還有經營小吃部的生
    意，本來要以小吃部的收入支付票款，但後來因經營虧損而
    結束營業，致存款不足才會跳票，並非一開始就打算不付款
    ，事後我有請求賣場讓我分期清償，但對方堅持一次付清等
    語。經查：
(一)本判決所引用據以認定事實之各項證據，業經檢察官及被告
    於本院審理中同意作為證據，本院審酌各項證據作成情形，
    認以之為證據並無不當，依刑事訴訟法第159 條之5 第1 項
    規定，均得作為證據。
(二)本件被告係於95年1 月13日在上開大賣場內選購上開液晶電
    視及機上盒，並簽發上開二月期之支票，交予該賣場員工以
    支付貨款，經屆期提示不獲兌現，且於票載發票日即95年3
    月10日到期前，已於95年2 月10日因票信不良經列為票據拒
    絕往來戶等情，為被告所自承，核與證人即上開賣場送貨員
    龔韋誠於警詢及偵查時之證述（警卷第1 、2 頁；偵卷第19
    、20頁）、店員甲○○於偵查及審理中之證述相符（偵卷第
    27頁、調偵卷第19頁、本院卷第50至52頁），並有上開貨品
    之送貨單影本、被告簽發交付之支票影本、退票理由單影本
    、法務部票據信用資訊連結作業查詢明細表各1 份在卷可稽
    （警卷第4 、5 頁；偵卷第12至14頁），此部分之事實自堪
    認定。
(三)證人甲○○於本院審理中證稱：依我們賣場之交易習慣，只
    接受認識之顧客以簽發支票方式支付貨款，且以1 個月的票
    期為限；如非熟識之顧客，必須付現或以刷信用卡之方式付
    款。被告於本次購物前，曾在賣場內購買過其他商品，金額
    約3 萬元，其雖非熟識之顧客，但經徵信後，仍同意以簽發
    支票方式付款，且屆期確有兌現。至於本次購買液晶電視及
    機上盒時，他表示因資金問題，若開1 個月期的支票怕會跳
    票，徵求我們同意開2 個月期之支票，因當天是假日，無法
    徵信，經過老闆娘的同意後，才讓他開2 個月期的支票等語
    （本院卷第52頁）。被告既於簽發票據前，尚告知證人其資
    金狀況有所困難，即與一般購物詐欺之行為人，必然盡力掩
    飾其債信不佳，甚至誇示其資力甚豐，以取信於被害人，使
    之誤認其確有清償之資力及意願者，顯然不同，難認有何施
    用詐術之行為；參以證人甲○○另證稱：「（問：被告說資
    金有問題，為何還同意他開兩個月的支票？）因為他說若是
    開1 個月的票，他會跳票，是他要求開兩個月的票」、「（
    問：開兩個月的票不怕他跳票？）很怕，是經過老闆娘的同
    意才讓他開兩個月的票」等語（同上頁），足見被害人已知
    接受被告簽發本件支票以支付貨款，可能有退票不獲兌現之
    風險，惟依交易習慣，為賺取利潤本須承受風險，經評估衡
    量後，基於商業上考量，仍同意被告簽發上開支票以支付貨
    款，自行承受可能退票之風險，難謂係因被告有何施用詐術
    ，致有陷於誤信上開支票必能兌現之錯誤可言。
(四)公訴意旨雖以被告已於95年2 月10日經列為票據拒絕往來戶
    ，且於同年2 月6 日起，陸續因信用卡消費金額未準時繳納
    ，而有強制停卡之紀錄，認被告已債信不良，應有不法所有
    意圖。然被告本次購物及簽發支票之時點均於95年1 月13日
    ，係在經列為票據拒絕往來戶及遭強制停卡之時點之前，且
    上開支票之票期為2 個月，係於告知被害人其資金困難後，
    經被害人同意接受，已如前述，雖被告遭拒絕往來及強制停
    卡係發生在票載發票日到期之前，仍難以購物及發票後，始
    出現債信不良紀錄，遽認於購物及發票時，自始即無支付票
    款之不法所有意圖，而為其不利之認定。
五、綜上，被告既於本次購物及簽發支票前，已告知被害人其資
    力狀況不佳，被害人於確知有退票風險，經評估後仍願接受
    支票付款，並交付上開液晶電視及機上盒，應認被告尚無施
    用詐術而使被害人誤信其確有支付票款之資力，而被害人亦
    無陷於誤信該支票必能兌現之錯誤可言。又檢察官所提出之
    上開證據，既不足證明被告確有不法所有意圖，施用詐術使
    被害人陷於錯誤而交付物品，即未達於通常一般之人均不致
    有所懷疑，而得確信所指被告犯行為真實之程度，應認被告
    前開所辯，並非全然無據，而有並未構成犯罪之合理懷疑存
    在，核與刑法上詐欺取財罪之要件，尚有未合，而屬宜依民
    事法律程序解決之民事紛爭，尚不得以上開罪名相繩。此外
    ，本院依卷內現存資料，復查無其他積極證據足認被告確有
    公訴意旨所指之犯行，揆諸前開說明，尚屬不能證明被告犯
    罪，自應諭知被告無罪之判決。
據上論斷，應依刑事訴訟法第301 條第1 項前段，判決如主文。
本案經檢察官乙○○到庭執行職務。
中　　華　　民　　國　　96　　年　　6 　　月　　6 　　日
　　　　　　　　　刑事第六庭    審判長法　官  曾逸誠
　　　　　　　　　　　　　　　　　　  法　官  王  琁
　　　　　　　　　　　　　　　　　　  法　官  林柏壽
以上正本證明與原本無異。
如不服本判決，應於判決送達後10日內，向本院提出上訴狀。
中　　華　　民　　國　　96　　年　　6 　　月　　6 　　日
                                      書記官  林國龍
